【裁判字號】    97,上訴,3133
【裁判日期】    980225
【裁判案由】    違反毒品危害防制條例
【裁判全文】
臺灣高等法院臺中分院刑事判決        97年度上訴字第3133號
上  訴  人  臺灣彰化地方法院檢察署檢察官
上  訴  人
即  被  告  乙○○
上列上訴人因違反毒品危害防制條例案件，不服臺灣彰化地方法
院97年度訴字第3026號中華民國97年11月17日第一審判決（起訴
案號：臺灣彰化地方法院檢察署97年度毒偵字第3632號），提起
上訴，本院判決如下：
    主    文
上訴駁回。
    犯罪事實
一、乙○○前曾因施用毒品案件，經臺灣彰化地方法院裁定送強
    制戒治後，於民國九十年二月二十日執行完畢釋放。又於上
    開強制戒治處分執行完畢釋放後五年內之九十一年間，因施
    用第一、二級毒品案件，經本院於九十三年一月一日以九十
    二年度上訴字第一八二七號判決各判處有期徒刑一年、七月
    ，定應執行刑為有期徒刑一年四月確定。再於九十四年十二
    月初某日起至九十五年五月十日下午一時許止，因施用第一
    級毒品案件，經臺灣彰化地方法院於九十五年七月三日以九
    十五年度訴字第五八九號判決判處有期徒刑一年八月確定；
    另於九十六年一月二十二日，因施用第一、二級毒品案件，
    經臺灣雲林地方法院以九十五年度訴字第八九四號判決各判
    處有期徒刑一年二月、八月，定應行刑為有期徒刑一年八月
    確定；嗣上開案件經減刑並定應執行刑為有期徒刑一年八月
    ，入監執行後，於九十七年四月二十九日縮短刑期執行完畢
    。詎其仍不知警惕，復基於施用第一級毒品海洛因之犯意，
    於九十七年七月二十三日上午八時三十分許，在彰化縣和美
    鎮○○路德美公園廁所內，以將海洛因攙水後再以針筒注射
    之方式，施用第一級毒品海洛因一次。嗣於同年月二十五日
    ，其因係列管毒品人口，經警通知定期調驗，於未被有偵查
    犯罪職權之機關或公務員發覺前，即主動向員警供述其涉有
    上揭施用海洛因之犯行，並接受採尿送驗，結果呈嗎啡陽性
    反應。
二、案經彰化縣警察局和美分局報請臺灣彰化地方法院檢察署檢
    察官偵查起訴。
    理  由
一、上開事實，業據被告乙○○於偵查中、原審及本院審理時坦
    承不諱，且被告於九十七年七月二十五日為警採集之尿液，
    經送詮昕科技股份有限公司檢驗結果，確呈可待因、嗎啡陽
    性反應，此有列管毒品人口尿液檢體採集送驗紀錄表及詮昕
    科技股份有限公司出具之濫用藥物尿液檢驗報告等附卷可稽
    ，被告自白核與事實相符。
二、按毒品危害防制條例於九十二年七月九日修正公布，自九十
    三年一月九日施行，其中第二十條、第二十三條將施用毒品
    之刑事處遇程序，區分為「初犯」及「五年內再犯」、「五
    年後再犯」。依其立法理由之說明：「初犯」，經觀察、勒
    戒或強制戒治後，應為不起訴處分或不付審理之裁定；經觀
    察、勒戒或強制戒治執行完畢釋放後，「五年內再犯」者，
    因其再犯率甚高，原實施之觀察、勒戒及強制戒治既已無法
    收其實效，爰依法追訴或裁定交付審理。至於經觀察、勒戒
    或強制戒治執行完畢釋放後，「五年後再犯」者，前所實施
    之觀察、勒戒或強制戒治已足以遮斷其施用毒品之毒癮，為
    期自新及協助其斷除毒癮，仍適用「初犯」規定，先經觀察
    、勒戒或強制戒治之程序。從而依修正後之規定，僅限於「
    初犯」及「五年後再犯」二種情形，始應先經觀察、勒戒或
    強制戒治程序。倘被告於五年內已再犯，經依法追訴處罰，
    縱其第三次（或第三次以上）再度施用毒品之時間，在初犯
    經觀察、勒戒或強制戒治執行完畢釋放五年以後，已不合於
    「五年後再犯」之規定，且因已於「五年內再犯」，顯見其
    再犯率甚高，原實施觀察、勒戒或強制戒治，已無法收其實
    效，即應依該條例第十條處罰（最高法院九十五年第七次刑
    事庭會議決議參照）。查本件被告前曾因施用毒品案件，經
    臺灣彰化地方法院裁定送強制戒治後，於九十年二月二十日
    執行完畢釋放；又於上開強制戒治處分執行完畢釋放後五年
    內之九十一年間，因施用第一、二級毒品案件，經本院於九
    十三年一月一日以九十二年度上訴字第一八二七號判決各判
    處有期徒刑一年、七月，定應執行刑為有期徒刑一年四月確
    定；再於九十四年十二月初某日起至九十五年五月十日下午
    一時許止，因施用第一級毒品案件，經臺灣彰化地方法院於
    九十五年七月三日以九十五年度訴字第五八九號判決判處有
    期徒刑一年八月確定；此有臺灣彰化地方法院檢察署刑案資
    料查註紀錄表及臺灣高等法院被告前案紀錄表等在卷可憑，
    是本件被告並不合於「五年後再犯」之規定，揆諸上開說明
    ，被告所為已符合毒品危害防制條第二十三條第二項之所定
    之追訴要件，並無「初犯」規定之適用，自毋須再重新施予
    觀察、勒戒之處遇程序，而應直接訴追處罰。從而，本件被
    告施用第一級毒品之犯行明確，自應依法論科。
三、論罪科刑：
  (一)核被告乙○○所為，係犯毒品危害防制條例第十條第一項之
    施用第一級毒品罪。被告於施用前持有第一級毒品海洛因之
    低度行為，應為施用之高度行為所吸收，不另論罪。
  (二)被告前於九十五年七月三日，因施用毒品案件，經臺灣彰化
    地方法院以九十五年度訴字第五八九號判決判處有期徒刑一
    年八月確定；另於九十六年一月二十二日，因施用第一、二
    級毒品案件，經臺灣雲林地方法院以九十五年度訴字第八九
    四號判決各判處有期徒刑一年二月、八月，定應行刑為有期
    徒刑一年八月確定；嗣上開案件經減刑並定應執行刑為有期
    徒刑一年八月，入監執行後，於九十七年四月二十九日縮短
    刑期執行完畢，有臺灣高等法院被告前案紀錄表及臺灣彰化
    地方法院檢察署刑案資料查註紀錄表等附卷可參，被告受有
    期徒刑執行完畢後，五年以內故意再犯本件有期徒刑以上之
    罪，為累犯，應依刑法第四十七條第一項規定，加重其刑。
  (三)被告上開施用犯行，係於未被有偵查犯罪職權之機關或公務
    員發覺前，即主動向員警陳明該犯罪事實，自首而接受裁判
    ，有被告警詢筆錄可按，復據證人即承辦員警黃俊男於本院
    審理中到庭具結證稱：「（如何查獲被告？）他是毒品的列
    管人口，在他朋友家看到被告，我們電腦查詢被告是列管人
    口，未按期去採尿送驗，我們問他最近有無施用毒品，他當
    場坦承施用毒海洛因，我們就經他同意就將他帶回警所採集
    尿液並制錄筆錄，等送驗結果確定有毒品反應就移送，之前
    我不認識被告。」、「（在被告坦承前你們有懷疑其施用毒
    品否？）依照他是毒品人口且他脫離定期抽驗，所以都會懷
    疑。」、「（在被告朋友家之前有無將被告列為偵查對象？
    ）沒有，是到被告朋友家才遇見被告的。」等語（本院卷第
    三十八至三十九頁）。雖檢察官上訴意旨引最高法院九十七
    年度台上字第三一九五號判決意旨，即謂「按刑法第六十二
    條所謂自首，係指犯人在其犯罪未發覺前，向該管公務員承
    認犯罪，而接受裁判而言。所謂發覺，固非以有偵查犯罪職
    權之機關或人員確知其犯罪無誤為必要，祇須有確切之根據
    ，對其發生懷疑，將之列為偵查之對象，即得謂為已發覺。
    上訴人因長期施用毒品，被警方列為毒品人口，已高度懷疑
    其有繼續施用毒品之惡習，而定期通知其於九十七年八月十
    四日前往警局採驗尿液未到，經再通知其於同年九月十二日
    前往採驗尿液，於採尿中始自白施用毒品之事實，則警方於
    其自白前，既已對其發生嫌疑，將之列為偵查之對象，即已
    發覺其犯罪，自與自首要件不符。」以之對照本件之查獲經
    過，即認本件被告係列管毒品人口，經警通知於九十七年七
    月十四日定期調驗，惟被告未按時到場，嗣於同年月二十五
    日晚間九時許，經員警在彰化縣線西鄉○○村○○路旁發現
    被告，當場詢問後，被告始坦承施用第一級毒品，揆諸前開
    最高法院判決意旨，本件警方於被告坦承犯行前，既已對其
    發生懷疑，將之列為偵查之對象並據以通知調驗，即屬已發
    覺其犯罪，而認與自首之要件不符云云。然最高法院上揭判
    決意旨之案例係列管毒品人口經定期通知前往警局採驗尿液
    未到，經再通知其前往採驗尿液，「已對其發生嫌疑，將之
    列為偵查對象」，於採尿中被告始自白施用毒品；而本件被
    告則係在承辦員警非偵辦案件下之不經意偶遇，經警隨機查
    詢電腦資料，發現被告未按期到局採驗尿液後，而隨口一問
    ，被告隨即坦承施用毒品海洛因，且員警事前不認識被告，
    對其素行並不知曉，亦未將之列為偵查對象，另警方亦未因
    被告未到驗，即再通知其到驗，並無高度合理懷疑被告有再
    次施用毒品犯而啟動偵查作為之基礎，證人黃俊男固證稱：
    「依照他是毒品人口且他脫離定期抽驗，所以都會懷疑。」
    ，惟此不過係其以辦案經驗之主觀臆測，且係無預警並非基
    於偵辦案件之隨口一問，如將其主觀臆測及隨口一問即解為
    已啟動偵查作為，顯然對偵查權之啟動基礎認定過於寬鬆，
    對人權保障將有所不足，亦失自首制度係對出於善意而自承
    犯罪者所設寬典之美意。是本件被告之自首情況，與上開最
    高法院判決所示之案例有別，被告仍符合自首要件，檢察官
    就此上訴認本件被告不符自首要件，容有誤解。被告之自首
    ，依刑法第六十二條前段規定減輕其刑，並與累犯之加重，
    先加後減之。
  (四)原審法院因認被告罪證明確，適用毒品危害防制條例第十條
    第一項，刑法第十一條前段、第四十七條第一項、第六十二
    條前段等規定，並審酌被告前已有毒品之前科，仍不知警惕
    ，復曾執行觀察、勒戒及強制戒治處分，猶未能戒除毒癮，
    竟又再次施用毒品，顯乏禁絕毒害之決心，暨其犯後尚能坦
    認犯行，頗有悔悟之心等一切情狀，量處有期徒刑十月等情
    ，核屬適切。被告上訴認判刑太重，及檢察官上訴認被告不
    符自首要件，不宜減刑，均非有理由，均應予以駁回。
據上論斷，應依刑事訴訟法第368條，判決如主文。
本案經檢察官甲○○庭執行職務。
中    華    民    國    98    年    2     月    25    日
            刑事第五庭    審判長法  官
                                法  官
                                法  官
以上正本證明與原本無異。
如不服本判決應於收受本判決後10日內向本院提出上訴書狀，其
未敘述上訴理由者，並得於提起上訴後10日內向本院補提理由書
狀（均須按他造當事人之人數附繕本）「切勿逕送上級法院」。
                                書記官  林  桂  鳳
中    華    民    國    98    年    2     月    25    日


司法院資訊處製作；財團法人民間司法改革基金會備份。
